【裁判字號】    89,重訴,32
【裁判日期】    900302
【裁判案由】    殺人
【裁判全文】
臺灣桃園地方法院刑事判決                          八十九年度重訴字第三二號
    公  訴  人  台灣桃園地方法院檢察署檢察官
    被      告  甲○○
    選任辯護人  康勝男律師
右列被告因殺人案件，經檢察官提起公訴（八十九年度偵字第一四一九０號），本院
判決如左：
    主  文
甲○○殺人，處有期徒刑拾貳年。
    事  實
一、甲○○與蘇環原係男女朋友，同居多年，惟感情日漸不睦，時起齟齬，於民國八
    十九年九月十五日，復因自用小客車、房屋土地所有權之歸屬有所爭執，翌日（
    十六）上午九時三十分許，甲○○又前往桃園縣蘆竹鄉○○村○○鄰○○路八十
    七號蘇環住處與蘇環理論上開事務，二人口角，蘇環忽然持屋內之小圓板凳砸向
    甲○○，經甲○○將小圓板凳撥開後，蘇環又正面撲向甲○○，左手插入其鼻內
    ，右手擬抓下體，甲○○反擊，口咬蘇環左手，右手肘反撞蘇環左肩，蘇環因而
    撲倒在沙發椅上，此時，甲○○氣憤之餘，竟基於殺人之間接故意，抄起地上之
    小圓板凳向蘇環後腦部重擊一下，致蘇環顱骨骨折、顱內出血、第一頸椎脫臼，
    甲○○旋前往警局自首，經警方將蘇環送醫急救，延至八十九年九月十七日下午
    九時二十分許仍不治死亡。
二、案經甲○○自首，由桃園縣警察局報請台灣桃園地方法院檢察署檢察官相驗後偵
    查起訴。
    理  由
一、訊之被告甲○○固坦承於右揭時地持小圓板凳重擊被害人蘇環後腦部致死之事實
    ，然否認此舉有殺人之故意，辯稱：因被害人攻擊伊下體，伊出於正當防衛，始
    持板凳擊向被害人頭部，只是要讓被害人感覺痛，無意置其於死地云云。經查：
    （一）被告於事發當日如何因小客車、房屋土地所有權之歸屬與被害人有所爭執
          ，被害人又如何持圓凳砸向被告，圓凳經撥開後，又正面撲向被告，左手
          插入其鼻內，右手擬抓下體，被告又如何反擊，口咬告訴人左手，右手肘
          反撞被害人左肩，被害人因而撲倒沙發上，此際，被告又如何抄起圓凳向
          被害人後腦部重擊一下等節，業據被告於警訊中供承在卷，並有兇器圓凳
          扣案可稽。而被害人確因後腦部遭重擊，致顱骨骨折、顱內出血及第一頸
          椎脫臼致死之事實，則經檢察官協同法醫師相驗解剖屬實，製有相驗屍體
          證明書、驗斷書、勘驗筆錄、現場暨相驗照片共八張，及法務部法醫研究
          所（八九）法醫所醫鑑字第一一六五號鑑定書在卷可稽，經研判：其直接
          死因係頸椎脫臼及顱內出血共同造成，非兩個獨立死因；顱內出血係枕部
          遭鈍器打擊所引起之對衝傷，而顱骨骨折係鈍器敲擊之直接傷，二者有因
          果關係；顱骨骨折及第一頸椎脫臼係同一次重擊所致；由傷勢及圓凳兇器
          綜推以觀，被害人上開傷勢可以是一次大力之重擊所致，此有法務部法醫
          研究所九十年一月十九日法醫所九○理字第八九號函可參。是被害人確係
          因被告持兇器圓凳重擊後腦枕部一次致死，堪以認定。
    （二）參酌卷附被告於事發翌日就診之驗傷診斷證明書所載：其受有面部抓傷共
          四處長一公分、鼻黏膜受傷、右臂刮傷四處（右肘長七公分、右中指長二
          公分、右手臂長二公分、右前臂長六公分）等傷害以觀，被告與被害人於
          案發前曾有毆鬥情節，誠或屬實；然被告於審理中辯稱其出手重擊被害人
          之時點，係被害人正面攻擊其下體時云云，而被害人又係後腦枕部受擊，
          依被告所述情節，被害人當非直立攻擊被告，而係後腦向上撲俯被告下體
          攻擊，則被告於受此攻擊之際，除需蹲下拾起地上圓凳外，復須全力正面
          向自己下體部位擊下，寧非易事，其時持物舉臂下揮之角度距離，亦難以
          產生致被害人顱骨骨折、第一頸椎脫臼之力道，被告所稱下手之際正受被
          害人攻擊云云，難以採信；以被害人受創位置及所受力道判斷，被害人應
          係全身撲倒於沙發時，被告有充分之運動距離角度以圓凳自後腦攻擊，否
          則被害人不致於後腦枕部受有如此重大之傷害，被告於警訊中自白之下手
          情節應與事實相符。易言之，被告持圓凳重擊被害人頭部之際，被害人已
          全身撲倒於沙發上，而參酌現場照片所示，兇案現場並不狹隘，以被告男
          子體力之優勢，閃避躲架被害人一介女流之攻擊，並不困難，是容或被害
          人於案發前對被告有不法之侵害，但被告持圓凳下手之際，該侵害已不存
          在，其攻擊被害人後腦之情節，非得以正當防衛視之。
    （三）被告持圓凳此等重物，重擊被害人後腦要害部位，而下手之際，被害人又
          已俯撲於沙發上，其全身最易以鈍器重物攻擊之要害部位即屬頭部，顯然
      被告攻擊被害人該要害亦非出於誤判，足見被告雖僅重擊被害人一下，並
          未多次出擊，非置被害人於死地不可，且於事後旋向警方自首，要求救援
          ，然其行為時，明知其行為將導致被害人死亡，而其死亡結果之發生亦不
          違背其本意，具有殺人之未必確定故意，至為灼然，被告辯稱無意殺人，
          只是要讓被害人感到痛云云，無非避重就輕，委無足採。至於證人游戴英
          、蘇滿等人雖均證稱於案發之前，曾聽聞被告揚言要殺死被害人等語，惟
          此為台籍男子氣憤之餘常有之口頭禪，當不能僅憑此遽認被告就殺害被害
          人一舉有所預謀，況且，被告如係出於殺人之動機而於案發當日前往被害
          人住處，自當攜帶利器同往，然被告竟於事前無何準備，而隨手抄起就手
          之圓凳攻擊被害人，此益徵被告係當日於現場又與被害人爭執，氣憤之餘
          ，而起殺人犯意，並非預謀殺人，併此敘明。
  綜上所論，被告基於未必確定之殺人故意，持圓凳重擊被害人後腦致死之犯行，已
  臻明確，堪以認定。
二、核被告所為，係犯刑法第二百七十一條第一項殺人罪。而被告於有權偵查機關發
    覺其犯罪前，向警方自陳犯罪乙節，業經證人即乙○○即承辦本案警員到庭結證
    屬實，被告並於本院接受裁判，合於自首之要件，應依刑法第六十二條前段，減
    輕其刑；公訴人未查明被告確實住址，又未傳喚被告於偵查中所選任之辯護人，
    遽以被告於偵查中經傳拘無著為由，認被告不符自首之要件，尚有誤會，併此指
    明。爰審酌被告雖非預謀殺人，但偶因口角，即罔顧與被害人同居多年情分，持
    重物攻擊被害人洩憤致死，仍極可議，事後又未能給予被害人家屬適當金錢賠償
    ，以稍慰被害人家屬痛失至親之情等一切情狀，量處如主文所示之刑，以示懲儆
    。
三、扣案小圓板凳一個雖係被告持以殺人之物，然屬被害人所有，爰不為沒收之諭知
    。
四、據上論斷，應依刑事訴訟法第二百九十九條第一項前段，刑法第二百七十一條第
    一項、第六十二條前段，判決如主文。
本案經檢察官陳大偉到庭執行職務。
中      華      民      國      九十      年      三      月     二     日
                                臺灣桃園地方法院刑事第五庭
                                    審判長法官  范  清  銘
                                    法      官  林  婷  立
      法      官  楊  得  君
右正本證明與原本無異。
如不服本判決，應於判決送達後十日內向本院提出上訴狀( 應附繕本 )，上訴於臺灣
高等法院。
                                    書  記  官  簡  慧  瑛
中      華      民      國      九十      年      三      月    十三    日
附論罪科刑依據之法條：
刑法第二百七十一條：
殺人者，處死刑、無期徒刑或十年以上有期徒刑。
前項之未遂犯罰之
預備犯第一項之罪者，處二年以下有期徒刑。


司法院資訊處製作；財團法人民間司法改革基金會備份。
